【裁判字號】    99,上,303
【裁判日期】    991116
【裁判案由】    返還價款等
【裁判全文】
臺灣高等法院臺中分院民事判決  99年度上字第303號
上  訴  人  丁○○    國民
訴訟代理人  周瑞鎧律師
複 代 理人  楊永吉律師
被 上 訴人  丙○○    國民
            乙○○    國民
            甲○○    國民
上列當事人間請求返還價款事件，上訴人對於中華民國99年7月1
6日臺灣臺中地方法院99年度重訴字第189號第一審判決提起上訴
，本院於民國99年11月2日言詞辯論終結，判決如下：
    主      文
原判決除確定部分外廢棄。
被上訴人應再給付上訴人新台幣肆佰肆拾伍萬元，及自民國九十
九年四月二十九日起至清償日止，按週年利率百分之五計算之利
息。
第一審（除確定部分外）及第二審訴訟費用，由被上訴人負擔。
本判決所命給付於上訴人以新台幣壹佰伍拾萬元為被上訴人供擔
保後，得假執行。
    事實及理由
一、本件被上訴人丙○○、乙○○及甲○○3人經合法通知，均
    未於言詞辯論期日到場，亦未提出書狀作何聲明或陳述，核
    無民事訴訟法第386條各款所列情形，爰依上訴人之聲請，
    由其一造辯論而為判決。
二、上訴人主張：被上訴人丙○○、乙○○及甲○○3兄弟共有
    坐落臺中市○○區○○段529、529-1、532、533、536、570
    、573、584、588及596地號土地所有權應有部分8分之3（丙
    ○○、乙○○及甲○○應有部分均各為8分之1，下稱系爭10
    筆土地），乙○○及甲○○於民國98年12月1日授權丙○○
    就伊等3人共有之系爭10筆土地與上訴人簽訂不動產買賣契
    約書（下稱系爭買賣契約），丙○○並於簽約後，先後於98
    年12月10日、同年月15日及同年月28日，分別代理受領簽約
    款新台幣（下同）150萬元、用印款600萬元及完稅款200萬
    元，以上合計950萬元。惟被上訴人竟遲未依約履行辦理土
    地所有權移轉登記事宜，經上訴人先後於99年2月8日及同年
    3月26日，分別以台中文心路郵局第395號及787號存證信函
    催告後，被上訴人仍不置理，依系爭買賣契約第10條第2款
    之約定，上訴人自得解除契約，並得請求被上訴人賠償與已
    收價款同額即950萬元之懲罰性違約金，且兩造就該違約金
    之約定並無何不公平之處。爰以起訴狀繕本之送達為向被上
    訴人解除系爭買賣契約之意思表示，並將上開約定之違約金
    額自行減至50％即475萬元為請求，扣除原判決所命給付違
    約金30萬元外，被上訴人應再給付445萬元，而求為命被上
    訴人應給付445萬元，及自99年4月29日起加給法定遲延利息
    之判決【上訴人於原審起訴請求被上訴人給付1,900萬元及
    加付自起訴狀繕本送達翌日即99年4月29日起之法定遲延利
    息（包括退還已收之價金950萬元及賠償懲罰性違約金950萬
    元），經原審判命被上訴人給付980萬元本息（含返還已收
    價款950萬元及賠償違約金30萬元共980萬元），而駁回上訴
    人其餘違約金之請求。上訴人僅對於原審判決其敗訴其中之
    445萬元本息部分提起上訴，其餘敗訴部分及被上訴人敗訴
    部分，則均未據兩造聲明不服，已告確定】。
三、查系爭10筆土地所有權應有部分8分之3為被上訴人丙○○、
    乙○○及甲○○所共有，伊等3人應有部分均各為8分之1。
    乙○○及甲○○於98年12月1日授權丙○○與被上訴人簽訂
    系爭買賣契約，將系爭10筆土地出賣予被上訴人，買賣價金
    為1,700萬元，上訴人並已先後於98年2月10日、同年月15日
    及同年月28日，分別給付簽約款150萬元、用印款600萬元及
    完稅款200萬元等價款合計950萬元，然被上訴人遲未依約履
    行辦理土地所有權移轉登記義務。經上訴人限期催告被上訴
    人履行，被上訴人仍不履行，上訴人即以起訴狀繕本之送達
    為解除買賣契約之意思表示等情，已為原審所確定之事實。
    按為確保債務之履行，約定債務人不履行債務時，應支付金
    錢者，為違約金之約定。次按兩造所訂立系爭買賣契約第10
    條第2款約定：「賣方如不履行契約所定各項義務時，即為
    賣方違約，買方得限期催告履行，逾期仍不履行即予解除契
    約，賣方除應將所收價款全部退還外，並應同時賠償與已收
    價款同額金額做為懲罰性違約金」。玆本件被上訴人並未依
    約履行債務，既如前述，則上訴人依據系爭買賣契約前開條
    款之約定，請求被上訴人給付懲罰性違約金，於法應屬有據
    。
四、復按，約定之違約金額過高者，法院得減至相當之數額，固
    為民法第252條所明定，然此規定乃係賦與法院得依兩造所
    提出之事證資料，斟酌社會經濟狀況並平衡兩造利益而為妥
    適裁量、判斷之權限，非謂法院須依職權蒐集、調查有關當
    事人約定之違約金額是否有過高之事實，而因此排除債務人
    就違約金過高之利己事實，依辯論主義所應負之主張及舉證
    責任。是約定有違約金者，有債務不履行情事發生時，債權
    人不待舉證證明其所受損害係因債務不履行所致及損害額之
    多寡，即得按約定之違約金，請求債務人支付。查被上訴人
    甲○○於原審經承辦法官詢以「原告（即本件上訴人）請求
    違約金950萬元，有何意見？」時，陳稱：「我沒有錢可以
    付」等語（見原審卷第173頁背面），顯見甲○○並未就違
    約金「過高」之利己事實有所主張。乃原審竟依職權逕予酌
    減違約金，遽依上訴人所受損害等情狀，將兩造約定以已收
    價款同額金額之懲罰性違約金酌減至30萬元，殊有可議。本
    院參酌被上訴人於系爭買賣契約締約時，既同意以已收價款
    同額金額作為計算懲罰性違約金之標準，自應已盱衡其履約
    之意願、經濟能力、違約時上訴人所受損害之程度等主、客
    觀因素，本於自由意識及平等地位為自主之決定。則揆之前
    揭說明，除被上訴人已為主張並舉證證明兩造所約定之違約
    金額過高而顯失公平外，法院對其原為之約定仍應予以尊重
    。玆兩造於系爭買賣契約第10條第2款既約明依已收價款同
    額金額計算本件懲罰性違約金，而上訴人已為給付之買賣價
    款金額合計為950萬元，又已如前述，是上訴人因被上訴人
    未依約履行債務，而依該條款約定，僅請求被上訴人給付懲
    罰性違約金475萬元，於法自無不可。
五、綜上所述，上訴人主張被上訴人並未履行系爭買賣契約之所
    有權移轉登記債務，應依約給付懲罰性違約金475萬元等情
    ，既屬可採。從而，上訴人依據系爭買賣契約第10條第2款
    之約定，請求被上訴人給付違約金475萬元及自起訴狀繕本
    送達翌日即99年4月29日起算之法定遲延利息，為有理由，
    應予准許。乃原審僅命被上訴人給付違約金30萬元，而駁回
    上訴人其餘違約金之請求，自有未洽。上訴意旨就此部分指
    摘原判決不當，求予廢棄改判，為有理由。爰由本院將原判
    決此部分予以廢棄，改判如主文第二項所示。又上訴人陳明
    願供擔保明願供擔保，請准宣告假執行，經核尚無不合，爰
    酌定相當擔保金額併准許之。
六、據上論結，本件上訴為有理由，依民事訴訟法第450條、第
    78條、第463條、第385條第1項前段、第390條，判決如主文
    。
中    華    民    國    99    年    11    月    16    日
                民事第四庭    審判長法  官  陳蘇宗
                                    法  官  張浴美
                                    法  官  吳美蒼
以上正本係照原本作成。
如對本判決上訴，須於收受判決送達後20日內向本院提出上訴書
狀，其未表明上訴理由者，應於提出上訴後20日內向本院提出上
訴理由書（須按他造人數附具繕本）。
上訴時應提出委任律師為訴訟代理人之委任狀。具有民事訴訟法
第466條之1第1項但書或第2項之情形為訴訟代理人者，另應附具
律師及格證書及釋明委任人與受任人有該條項所定關係之釋明文
書影本。如委任律師提起上訴者，應一併繳納上訴審裁判費。
                                    書記官  高麗淇
中    華    民    國    99    年    11    月    16    日
                                                      Ｓ

司法院資訊處製作；財團法人民間司法改革基金會備份。
